臺灣桃園地方法院刑事判決              99年度訴緝字第85號
公  訴  人  臺灣桃園地方法院檢察署檢察官
被      告  高瑞龍
選任辯護人  姜明遠律師
上列被告因偽造有價證券等案件，經檢察官提起公訴（91年度偵
字第4502號）及移送併辦（91年度偵字第1676號），本院判決如
下：
    主  文
高瑞龍無罪。
    理  由
一、公訴意旨略以：被告高瑞龍為桃園縣中壢市○○路500 號9
    樓之1 巨椿建設股份有限公司（下稱巨椿公司）之實際負責
    人，明知巨樁公司已陷於無償債能力之狀態，竟意圖為自己
    不法之所有，於民國84年11月初某日，在巨椿公司營業處，
    佯以巨椿公司在桃園地區將推出一批5 層樓住宅個案，需要
    資金周轉為由，向蔡榮哲（已歿）調借新臺幣（下同）300
    萬元，蔡榮哲原以與被告高瑞龍無金錢往來不擬應允，惟因
    被告高瑞龍一再詐稱其財力雄厚，且與地主簽約後，工地即
    能推出預售，保證在3 個月內如數清償，並稱願提供座落桃
    園縣桃園市○○○路○ 段65號5 樓之房屋土地供設定抵押，
    致蔡榮哲陷於錯誤，應允借予，被告高瑞龍乃以巨椿公司之
    名義負責人呂雪鳳簽發之支票1 紙，交付蔡榮哲做為借款之
    憑證。85年3 月中旬，被告高瑞龍至蔡榮哲住處，稱工地因
    與地主談不攏，擬到龍潭開發新案，希望緩期清償，要求蔡
    榮哲暫緩提示前開支票，被告高瑞龍願意提供同額客票2 紙
    擔保，並詐稱該2 紙客票信用良好絕無問題，且巨樁公司近
    日內將有大筆資金進帳，保證屆期一定清償，蔡榮哲信以為
    真，乃返還前開支票，並收受發票人分別為巨椿公司及張修
    輝，金額分別為150 萬元及168 萬5000元之支票各1 紙。詎
    料屆期又遭退票。經蔡榮哲再三催討，被告高瑞龍於86年5
    月底，在上址，竟交付自不詳姓名之人處取得、未經顏清福
    同意向上海商業銀行三重分行申請之支票1 紙，並偽填金額
    306 萬元、發票日86年7 月15日，又於受款人欄黏貼透明膠
    帶，並書寫「高瑞關」，使該紙支票背書不連續，無法向銀
    行提示；屆期蔡榮哲向銀行提示遭退票，始知受騙，因認被
    告涉犯刑法201 條第1 項、第2 項之偽造有價證券罪嫌及同
    法第339 條第1 項之詐欺取財罪嫌云云。
二、按犯罪事實應依證據認定之，無證據不得認定犯罪事實；又
    不能證明被告犯罪者，應諭知無罪之判決，刑事訴訟法第15
    4 條第2 項、第301 條第1 項分別定有明文。次按事實之認
    定，應憑證據，如未能發現相當證據，或證據不足以證明，
    自不能以推測或擬制之方法為裁判基礎；又告訴人之告訴係
    以使被告受刑事追訴為目的，是其陳述是否與事實相符，仍
    應調查其他證據以資審認；再按認定犯罪事實所憑之證據，
    雖不以直接證據為限，間接證據亦包括在內；然而無論直接
    或間接證據，其為訴訟上之證明，須於通常一般人均不致有
    所懷疑，而得確信其為真實之程度者，始得據為有罪之認定
    ，倘其證明尚未達到此一程度，而有合理之懷疑存在時，即
    無從為有罪之認定。再按刑法第339 條第1 項詐欺罪之成立
    ，以意圖為自己或第三人不法所有，以詐術使人將本人或第
    三人之物交付為要件，所謂以詐術使人交付，必須被詐欺人
    因其詐術而陷於錯誤，若其所用方法不能認為詐術，亦不致
    使人陷於錯誤，即不構成該罪（最高法院46年台上字第260
    號判例參照）。又刑法詐欺罪之成立，必須行為人自始意圖
    不法所有，以客觀上足以使人陷於錯誤之手段，欺矇被害人
    使其為財物之交付，始足當之。又債務人於債之關係成立後
    ，其有未依約定本旨履行者，在社會一般交易經驗上常見之
    原因非一，舉凡因不可歸責於己之事由而不能給付，或因合
    法主張抗辯而拒絕給付，甚至在負債之後始行惡意遲延給付
    ，皆有可能，非可盡予推定為自始無意給付之詐欺犯罪一端
    ；而刑事被告依法不負自證無罪之義務，若無積極證據足證
    被告在債之關係發生時，自始即有不法所有之意圖，縱使被
    告就所負債務，惡意違約，不為履行，仍為民事上問題，尚
    難僅憑單純債務不履行之狀態而推定被告於負債之初即有詐
    欺之故意。
三、公訴人認被告高瑞龍涉犯偽造有價證券及詐欺取財罪嫌，無
    非係以證人即告訴人蔡榮哲之指訴、證人顏清福於偵訊時之
    證述，及顏清福上海商業銀行三重分行（下稱上海商銀）開
    戶及往來資料、支票影本3 紙、退票理由單1 紙、票據交換
    所退票明細表5 紙、被告高瑞龍及顏清福之票據信用查詢明
    細為據。訊據被告高瑞龍固坦承有向蔡榮哲收取300 萬元，
    惟堅詞否認有何詐欺告訴人蔡榮哲、偽造有價證券之犯行，
    辯稱：伊是透過胞弟高瑞關向高瑞關之岳父蔡榮哲調借款項
    ，伊未曾當面與蔡榮哲談過借款的事，高瑞關如何向蔡榮哲
    談伊不清楚，顏清福支票是伊客戶張田中交給伊的，支票如
    何來伊不清楚，支票上面如何記載伊已忘記，其上「高瑞關
    」3 字是何人記載上去伊不記得，但非伊所寫，好像是伊要
    張田中填寫的，伊只知道是要拿去給高瑞關，伊因與張田中
    金錢及票據來往頻繁，才未質疑張田中所交付之該紙支票無
    法兌現等語。
四、經查：
（一）被告高瑞龍於84年11月某日向告訴人蔡榮哲借貸300 萬元
      ，告訴人出借後，被告高瑞龍曾交付巨椿公司簽發之支票
      1 紙做為借款之憑證，並於85年3 月間某日，再以發票人
      分別為巨椿公司及張修輝，面額分別為150 萬元及168 萬
      5000元之支票各1 紙換回前開支票，該2 紙支票分別於86
      年6 月19日、同年5 月26日遭退票，被告高瑞龍復於86年
      5 月底交付發票人為顏清福、面額306 萬元之支票1 紙予
      蔡榮哲以換回前2 紙支票，惟該紙票據因背書不連續未提
      示等事實，業據告訴人蔡榮哲指訴綦詳（見第14478 號偵
      查卷第15至16頁，第4502號偵查卷第31至32頁，本院第19
      09號刑事卷第20至21頁，第62號刑事卷第127 至128 、18
      0 至182 頁，第868 號刑事卷第53頁），並經證人即被告
      之弟高瑞關（見本院第1090號刑事卷第28至29頁，第62號
      刑事卷第172 至180 ，第85號刑事卷第161 至165 頁）、
      證人呂雪鳳證述明確（見本院第62號刑事卷第72至73頁）
      ，並有上開支票影本3 紙、退票單3 紙（見第14478 號偵
      查卷第4 至6 頁）、巨椿公司退票明細1 份（見第14478
      號偵查卷第18至23頁）、顏清福開戶及往來明細1 份（見
      第1448號偵查卷第25至27頁），堪信為真。被告高瑞龍雖
      曾辯稱告訴人蔡榮哲所交付之300 萬元係為投資伊公司云
      云，惟此節不僅為證人蔡榮哲、高瑞關否認，並均證述蔡
      榮哲係因女婿高瑞關是被告高瑞龍胞弟的份上，才會借錢
      給被告高瑞龍，且被告高瑞龍有每月給付3 萬元利息等語
      （見本院第62號刑事卷第179 至180 頁，第85號刑事卷第
      161 頁反面至162 頁），且依被告高瑞龍亦不爭執伊曾2
      度持客票交付蔡榮哲以換回先前所交付之支票及86年間巨
      椿公司營運出問題需錢週轉等情觀之，衡情投資原存有風
      險，投資之初應有股權或紅利分配之約定，且無特別事項
      者，當係於年度結算盈虧且有盈餘時始分配獲利，本件30
      0 萬元若係投資，在彼時巨椿公司處於週轉不靈之狀況下
      ，尚需每月給付投資人蔡榮哲3 萬元紅利或其他名目之金
      額，已違反常情，且未見巨椿公司因蔡榮哲投資該300 萬
      元有何股權變動之相關資料，再者，彼時證人高瑞關亦在
      巨椿公司擔任工務經理，無可能不知公司當時營運狀況不
      佳，其岳父蔡榮哲每月既有收受3 萬元之利息，則往前推
      論可知證人高瑞關顯無必要以投資公司為由向其岳父蔡榮
      哲訛詐300 萬元，應認被告高瑞龍向蔡榮哲收取之300 萬
      元，確為借款無訛。是被告高瑞龍有無在明知自己無償債
      能力之狀態下，意圖為自己不法所有向蔡榮哲詐得300 萬
      元，乃係本件爭點之所在。
（二）證人蔡榮哲於偵查中證稱：被告在向我表示有推出工地，
      需資金週轉向我調借300 萬元，有拿大興西路的房地設定
      抵押權給我，有簽呂雪鳳名義的300 萬元支票給我，後來
      被告來找我請我不要提示支票，並拿巨椿公司及張修輝名
      義的支票跟我換，後來2 張都退票，被告又拿顏清福支票
      跟我換，借款後被告有拿3、4 個月的利息各3 萬元給我
      ，是高瑞關拿給我，原本只想借3 個月，後來沒有還才繼
      續收利息等語（見第14478 號偵查卷第15頁反面，本院第
      1090號刑事卷第21頁，第62號刑事卷第128 、180 至182
      頁）；證人高瑞關則於本院審理時證稱：當時被告跟我說
      巨椿公司缺錢週轉，請我向我岳父蔡榮哲問是否有錢可以
      借，我問我岳父，我岳父說要看一看，他有去巨椿公司大
      興西路的辦公室去看，我岳父是看我的面子才借錢給被告
      等語（見本院第85號刑事卷第161 頁反面）。觀諸證人蔡
      榮哲在借款予被告高瑞龍之前，曾前往被告高瑞龍經營之
      巨椿公司查看，證人蔡榮哲及高瑞關均證述蔡榮哲係因被
      告高瑞龍係高瑞關之兄長，始願意借錢等情，顯見告訴人
      蔡榮哲對於借款予被告高瑞龍時，就被告經濟能力及巨椿
      公司營運狀況已做評估判斷，姑不論被告或巨椿公司當時
      之償債能力如何，乃告訴人就被告借款之要求於評估後既
      願借款予被告，則此部分已難認證人即告訴人蔡榮哲有何
      因被告高瑞龍施詐術致陷於錯誤而交付財物可言。又證人
      蔡榮哲雖證述被告高瑞龍對其訛稱將於桃園地區推出5 層
      樓建案云云，惟依證人蔡榮哲前揭證述，被告高瑞龍既交
      付300 萬元支票予蔡榮哲做為借款憑證、復以其位於大興
      西路之房地設定抵押予蔡榮哲，且蔡榮哲願借款之最主要
      原因係因被告高瑞龍為其女婿高瑞關之兄等語觀之，則蔡
      榮哲借款300 萬元予被告高瑞龍已有2 項擔保，被告高瑞
      龍復係親家，是被告高瑞龍有無要推出上開建案顯然不影
      響蔡榮哲借款予被告高瑞龍之決定，難認此部分有致證人
      蔡榮哲陷於錯誤可言。再者，證人蔡榮哲證述被告高瑞龍
      有交付呂雪鳳名義簽發之300 萬元支票做為借款憑證，其
      後2 度持其他支票前來換票等語已如前述，衡情本案蔡榮
      哲借款予被告高瑞龍，已受有支票及抵押權設定之2 項債
      權擔保，被告高瑞龍真若欲訛詐蔡榮哲，大可一開始即藉
      口係高瑞關之兄，以親家身分向蔡榮哲借款，並持無從兌
      現之人頭票據（芭樂票）交付蔡榮哲即可，何需大費周章
      地先持支票做為憑證，復提供其房地做為擔保後，又數度
      換票以維持其信用，按債務人於債之關係成立後，未依約
      定本旨履行，乃社會一般交易經驗上所常見，非可因而推
      定為自始無意給付之詐欺犯罪，縱使被告高瑞龍就所負債
      務惡意違約，不為履行，仍為民事上問題，不得僅憑債務
      不履行之狀態而推定被告高瑞龍於借款之初即有詐欺之故
      意。依前所述，被告高瑞龍既未施用詐術，告訴人蔡榮哲
      亦非因陷於錯誤而交付款項，顯與詐欺取財罪須以詐術使
      人交付財物之犯罪構成要件不符，故此部分應屬債務不履
      行之民事糾葛，灼然甚明。
（三）又被告高瑞龍在交付巨椿公司及張修輝名義之支票各1 紙
      予蔡榮哲後，因該2 紙支票皆遭退票，被告高瑞龍復持發
      票日為86年7 月15日、發票人顏清福、付款人上海商銀、
      面額306 萬元之支票1 紙交付蔡榮哲以換回前2 紙支票一
      節，除據證人蔡榮哲證述明確如上外，復為被告高瑞龍所
      不爭執。證人顏清福於偵查時具結證稱：我有把身分證拿
      給1 位姓張的人，他用我的名義開公司及在2 家銀行開戶
      ，上海商銀是我開戶的沒錯，我因為當人頭的事，已判決
      有罪確定並已執行完畢等語（見第4502號偵查卷第37頁反
      面至40頁）；又顏清福係於85年7 月2 日在上海商銀開戶
      後，86年7 月26日為拒絕往來戶而結清帳戶一節，有顏清
      福支票存款往來申請書暨約定書、開戶查詢簡覆單、往來
      明細附卷可稽（見第14478 號偵查卷第25至27頁）；再觀
      諸上開帳戶在86年6 月28日至同年8 月6 日短短1 月餘之
      時間內，共遭退票達96張（含本案支票票號前後各1 號在
      內之支票，本案支票因未提示而無退票記錄，見第4502號
      偵查卷第20至25頁）等節，顯見顏清福提供其名義供他人
      設立人頭帳戶，並容認他人以其名義簽發支票後在交易市
      場流通。按一般俗稱「人頭票」或「芭樂票」，除由他人
      冒用本人名義開戶，於領票後以低價販賣圖利者外，亦有
      本人自行開戶領取票據後，以低價出售得利者，此種情形
      ，發票人雖預期使該票於到期日不獲兌現，但其事先於票
      據上蓋用發票人印章或授權他人蓋用後出售，就票面金額
      、發票日期則授權買受該票據之人任意填寫，則此究與未
      經授權擅自偽造者有別，殊難論以偽造之責，最高法院86
      年度台上字第4830號判決亦採同一見解。是依上開說明，
      本案以顏清福名義簽發之支票，應認係已取得發票人顏清
      福概括同意或授權填載之支票，亦即，該紙支票之發票人
      既已概括授權填寫支票金額、日期，縱使真係由被告高瑞
      龍填載完成，亦無偽造有價證券故意之可言，況遍查全卷
      未見任何證據證明該紙支票係由被告高瑞龍填載完成，自
      難論以偽造有價證券罪責。另查本案支票上面額部分係以
      打字方式記載「參佰零陸萬元整」，發票人處蓋有「顏清
      福」印章，該印章與顏清福留存於上海商銀之印鑑式樣不
      符一節，固有上海商銀函1 紙在卷可查（見本院第868 號
      刑事卷第19頁），惟該紙支票認係顏清福概括授權填載票
      據各該應填載事項已如上述，顏清福既已作為人頭支票之
      簽發人，自無可能在意他人有無以其原開戶之印鑑章蓋用
      在人頭支票上，而向顏清福取得以其名義供做人頭之張姓
      不詳年籍姓名之人，既欲以顏清福名義之人頭票流入交易
      市場，當知該人頭票於到期日將不獲兌現，而該人頭票既
      無可能兌現，則於該人頭票上是否蓋用顏清福留存銀行之
      印鑑即非關緊要，是雖本案以顏清福名義簽發之支票發票
      人「顏清福」印章雖與顏清福留存於上海商銀之印鑑式樣
      不符，亦不影響本院前揭被告高瑞龍無偽造有價證券之認
      定。再者，該紙支票既非被偽造之有價證券，被告高瑞龍
      持以交付蔡榮哲，自無可能論以行使偽造有價證券罪。
（四）被告高瑞龍雖就本案上開以顏清福名義簽發之支票來源交
      待不清，或辯稱是一個朋友交給伊的，只知道該朋友外號
      ，是在臺北林肯酒店交給伊的云云（見本院第62號刑事卷
      第15至16頁），或辯稱是伊胞弟高瑞關交給伊的云云（見
      同上卷頁），或辯稱是伊往來客戶張田中送過來交給伊的
      云云（見同上卷第128 頁，本院第85號刑事卷第190 頁反
      面），前後所述不一，惟依前開說明，該紙支票既係顏清
      福概括授權簽發，無偽造之可言，則縱被告高瑞龍就該紙
      支票來源交待不清，究非偽造有價證券，且查無課以被告
      主觀上應就本案支票係人頭票據需有認識之依據或理由，
      況被告亦無從查悉顏清福是否係人頭。是被告持以交付蔡
      榮哲，難認有何行使偽造有價證券可言。再者，本案以顏
      清福名義簽發之上開支票在「憑票支付」欄與「金額」欄
      之中間，被填寫「高瑞關」3 字（見第14478 號偵查卷第
      6 頁），被告高瑞龍否認係其填寫，對照被告在該支票背
      面背書欄上所簽「高瑞龍」3 字，字體、筆順差異極大，
      應認確非被告高瑞龍填寫，而證人蔡榮哲證述自被告處取
      得該紙支票時，其上已有「高瑞關」3 字等語（見本院第
      62號刑事卷第128 頁），被告高瑞龍則辯稱自張田中處取
      得該支票時，其上已有「高瑞關」3 字，好像係伊要張田
      中寫得云云（見本院第85號刑事卷第190 頁反面），查支
      票有其絕對必要記載事項及相對必要記載事項，觀之本案
      上開支票之絕對必要記載事項如付款人、金額、發票日及
      發票人均已記載完成，而按未載受款人者，以執票人為受
      款人，票據法第125 條第2 項定有明文，顯示受款人之填
      載與否非支票之絕對必要記載事項，有無填載「高瑞關」
      3 字並不影響該紙支票原有之票據相關效力，至多影響票
      據法第16條相關簽名者應依原有文義負責或變造文義負責
      ，是以，不論前揭支票上「高瑞關」3 字係由何人填載，
      並不會改變該紙票據原有之票據相關效力，更何況該紙票
      據係人頭票據，原無兌現之可能，「高瑞關」3 字有無被
      加填均不影響該紙人頭票據無法兌現之結果，而本案並無
      證據證明被告高瑞龍有偽造有價證券犯行，亦無證據證明
      被告知悉該紙票據是否為偽造而有行使偽造有價證券犯行
      已如上述，而「高瑞關」3 字之填寫與否不影響票據之原
      有要式性，縱係被告填寫，亦難認有何偽造或變造可言，
      況「高瑞關」3 字與被告之簽名方式差異極大，是依前揭
      說明，皆無法為不利於被告高瑞龍之認定。被告雖就該紙
      票據如何取得及「高瑞關」3 字如何被填載雖陳述前後不
      一，惟究與偽造有價證券或行使偽造有價證券罪之構成要
      件不符，無從課以此部分刑責。又被告向蔡榮哲借款之初
      並無詐欺意圖已如上述，被告在數度換票之後，雖持顏清
      福之人頭支票交付蔡榮哲，惟無證據證明被告有偽造該支
      票，也無證據證明被告明知該紙支票係偽造而仍持以交付
      蔡榮哲，是被告雖交付該紙人頭支票予蔡榮哲，亦難認被
      告故意以人頭支票訛詐告訴人蔡榮哲。
五、綜上，本件並無積極證據足資證明被告有何詐欺、偽造有價
    證券之犯行，縱使被告就所負債務，事後違約或不為履行，
    仍僅係被告應負民事上債務不履行責任，依前揭判例意旨，
    自難以被告單純債務不履行之狀態，推定被告自始即有不法
    所有之意圖而施用詐術，而就偽造支票部分，亦與偽造有價
    證券罪之構成要件不符。此外，本院復查無其他積極證據足
    認被告有檢察官所起訴之犯行，即應為被告無罪之諭知。
六、移送併辦意旨另以被告於擔任「巨椿建設有限公司」總經理
    期間，於85年8 月9 日，收受王莊佩瓊交付之200 萬元，並
    承諾為其代辦房地抵押貸款180 萬元，而售予桃園市○○路
    175 號之房地，嗣後王莊佩瓊發現該房地前於85年7 月23日
    業經該公司售予呂湯翠菊（被告之岳母，亦為「巨椿建設有
    限公司」代表人呂雪鳳之母），並已設定抵押貸款437 萬元
    ，經王莊佩瓊請求該公司與呂湯翠菊塗銷該抵押權登記，竟
    遲不辦理且互相推諉，因認被告此部分亦涉有詐欺罪嫌等語
    。惟查本案不能證明被告犯罪已如上述，則此無罪部分與併
    辦部分所指之犯行即無裁判上一罪關係，自非起訴效力所及
    ，本院自無從併予審理，移送併辦部分即應退由檢察官另行
    依法處理，併此敘明。
據上論結，應依刑事訴訟法第301 條第1 項，判決如主文。
本案經檢察官馮美珊到庭執行職務。
中    華    民    國   100    年    9     月    2     日
                  刑事第三庭  審判長法  官  曾家貽
                                    法  官  曾雨明
                                    法  官  楊麗文
以上正本證明與原本無異。
如不服本判決應於收受判決後10日內向本院提出上訴書狀，並應
敘述具體理由。其未敘述上訴理由者，應於上訴期間屆滿後20日
內向本院補提理由書( 均須按他造當事人之人數附繕本) 「切勿
逕送上級法院」。
                                    書記官  柯凱騰
中    華    民    國   100    年    9     月    7     日